臺灣板橋地方法院民事判決　　九十一年度簡上字第一三七號
　　上　訴　人　乙○○
　　訴訟代理人　甲○○
　　被上訴人　　丙○○
右當事人間請求清償債務事件，上訴人對於中華民國九十一年二月二十七日臺灣板橋
地方法院板橋簡易庭九十年板簡字第二二０三號第一審判決提起上訴，本院判決如左
：
    主  文
上訴駁回。
第二審訴訟費用由上訴人負擔。
    事  實
甲、上訴人方面：
一、聲明：求為判決：
　　(一)原判決廢棄。
　　(二)被上訴人應給付上訴人新台幣（下同）二十二萬六千一百四十四元。
二、陳述：除與原判決記載相同者，茲引用之外，補稱：
    (一)上訴人與被上訴人於民國八十六年四月一日訂定第一次買賣契約書，由被上訴
      人向上訴人購買位於桃園縣中壢市○○街一○七巷二十七號五樓之房屋所有權
      全部及所坐落之中壢市○○段第六○五之三地號土地應有部分五分之一（以下
      簡稱為「系爭房地」），依契約書之約定，明確記載明全部金融借貸債務均由
      被上訴人負責清償。
    (二)其後，兩造簽訂第二次買賣契約，由上訴人買回系爭房地乃屬事實，雙方並約
      定於八十六年七月十日由上訴人先支付十萬元後，再訂立正式契約書，但被上
      訴人反悔，沒有再提及此事。
    (三)依兩造第一次買賣契約內容之約定，被上訴人既應負責償還金融機構所貸款之
      債務，而被上訴人於第二次買賣契約毀約後，即應依第一次買賣契約之約定，
      負擔以系爭房地辦理之公教貸款，詎被上訴人並未繳納，而由上訴人自行繳付
      公教貸款達一年期之本息，自應由被上訴人負責償還。
三、證據：除援用第一審所提證據外，補提八十六年七月二十五日催告繳清銀行貸款
    之存證信函影本一件為證。
乙、被上訴人方面：
一、聲明：求為判決：如主文第一項所示。
二、陳述：除與原判決記載相同者，茲引用之外，補稱：
    (一)兩造依第一次買賣契約雖於八十六年四月二十二日完成系爭房地之所有權移轉
      登記，惟因上訴人與桃園縣政府之貸借之公教貸款具「屬人」特性，致被上訴
      人無法取得無負擔之產權。
    (二)基於前情，被上訴人乃要求上訴人解除第一次買賣契約，兩造乃委託代書辦理
      ，雙方簽訂「買回」系爭房地之買賣契約，即第二次買賣契約，上訴人成為新
      買方，被上訴人成為新賣方，總價金亦降為二百一十五萬元（被上訴人承擔損
      失），但上訴人於第二次買賣契約簽訂後即避不見面迄今。
    (三)依上開第二次買賣契約之內容，既載明上訴人已買回系爭房地，則上訴人即有
      偕同被上訴人共同辦理系爭房地產權移轉登記，及返還結算後之應歸還被上訴
      人款項之義務，上訴人卻一再欠缺履約之誠信，亦未返還應給付之差額予被上
      訴人。又公教人員貸款原具特別身分關係，且依第二次買賣契約，該公教貸款
      仍應由上訴人按期繳納，詎上訴人未按期繳納本息，竟向被上訴人追償，難認
      為有理由。
三、證據：援用第一審所提證據。
    理  由
一、本件上訴人起訴主張被上訴人於八十六年四月間與上訴人訂定買賣契約書，向上
    訴人購買系爭房地，約定價金二百七十五萬元，以上訴人用前述房地設定一百七
    十五萬元抵押權予桃園縣政府為擔保所借之同額公教貸款債務，暨上訴人以前開
    房地設定本金最高限額一百二十五萬元抵押權為擔保，向被上訴人借取其向中國
    農民銀行貸得之一百萬元債務均歸被上訴人承受，即由被上訴人負責繳納公教貸
    款之方式，充作買賣價金（即為「第一次買賣契約」），嗣上訴人已於八十六年
    四月二十二日將系爭房地移轉登記為被上訴人所有，並同時塗銷前述一百二十萬
    元之本金最高限額抵押權登記，其後被上訴人僅代繳公教貸款至八十七年四月，
    自同年五月份起之貸款均由上訴人繳納，爰訴請被上訴人給付上訴人所代墊之貸
    款二十萬八千六百二十元及利息一萬七千五二十四元等語。
二、被上訴人則以：原買賣契約中約定之一百萬元債務，已由被上訴人於八十五年五
    月十三日向中國農民銀行領款九十九萬七千元（實為一百萬元扣除手續費用）交
    付於上訴人，而就前開公教貸款部分，因上訴人與桃園縣政府之貸借具「屬人」
    特性，致被上訴人無法取得無負擔之產權。基此，被上訴人要求上訴人解除第一
    次買賣契約，兩造乃於八十六年七月十日之前三天，委託原承辦代書辦理，而簽
    訂第二次買賣契約（即「買回」系爭房地之買賣契約），上訴人成為新買方，被
    上訴人成為新賣方，總價金亦降為二百一十五萬元（被上訴人承擔損失），但上
    訴人復於第二次契約簽訂後避不見面迄今。依上開第二次買賣契約之內容，載明
    上訴人既已買回系爭房地，即有偕同被上訴人共同辦理產權移轉登記及返還結算
    後之應歸還款項予被上訴人之義務，上訴人一再欠缺履約之誠信，亦未返還差額
    予被上訴人。則原上訴人以系爭房地所辦理之公教貸款，仍應由上訴人繳納，上
    訴人未按期繳納利息，自不得向被上訴人追償等語資為抗辯。
三、兩造不爭執之事項：
    (一)兩造於八十六年四月間訂定第一次買賣契約書，由被上訴人向上訴人購買系爭
      房地，約定價金二百七十五萬元，以上訴人用前述房地設定一百七十五萬元抵
      押權予桃園縣政府為擔保所借之同額公教貸款債務，暨上訴人以前開房地設定
      本金最高限額一百二十五萬元抵押權為擔保，向被上訴人借取其向中國農民銀
      行貸得之一百萬元債務均歸被上訴人承受，即由被上訴人負責繳納公教貸款之
      方式，充作買賣價金，嗣上訴人已於八十六年四月二十二日將系爭房地移轉登
      記為被上訴人所有，並同時塗銷前述一百二十萬元之本金最高限額抵押權登記
      ，其後被上訴人僅代繳公教貸款至八十七年四月，自同年五月份起之貸款均由
      上訴人自行繳納。
    (二)兩造於第一次買賣契後約八十六年七月十日之前三天，復委託原承辦代書辦理
      而簽訂第二次買賣契約（即「買回」系爭房地之買賣契約），上訴人成為新買
      方，被上訴人成為新賣方，總價金亦降為二百一十五萬元（被上訴人承擔損失
      ），雙方並約定於八十六年七月十日，由上訴人先支付十萬元之頭期款，惟上
      訴人屆期並未支付十萬元之款項予被上訴人，而第二次買賣契約亦未經兩造予
      以解除。
四、本件兩造主要之爭執點，應在於上訴人是否仍得依第一次買賣契約之約定，請求
    被上訴人負擔前開公教貸款本息之繳付義務﹖而被上訴人是否仍負有上開義務，
    則又須先探究兩造第二次所簽訂之系爭不動產買賣契約，其效力如何﹖與第一次
    買賣契約之關係如何﹖茲分述如下：
    (一)按依兩造所簽訂之第二次買賣契約書所示，其內容既定明買賣之標的、價金、
      頭期款應付十萬元及稅捐、規費應如何負擔等項，足認兩造就第二次買賣契約
      必要之點顯業已合致，自不待另訂新約即可履行，是前開第二次買賣契約書自
      係買回系爭房地之本約無疑，亦不因其契約書內另贅載或片面添註：「交付（
      頭期）款後再訂正式契約」等語而有不同，此業為兩造所不爭執（詳本院九十
      一年九月十一日言詞辯論筆錄）。
    (二)次按買賣者，謂當事人約定一方移轉財產權於他方，他方支付價金之契約。當
      事人就標的物及其價金互相同意時，買賣契約即為成立，民法第一百五十三條
      定有明文。查兩造所簽訂之第二次買賣契約既為本約，並已有效成立，兩造即
      應同受該契約之拘束；雖依該第二次買賣契約之約定，被上訴人負有將系爭房
      地移轉登記予上訴人之義務，惟上訴人則有於八十六年七月十日先為支付被上
      訴人十萬元款項之義務，此觀於該第二次買賣契約書交款辦法載明：「雙方議
      定八十六年七月十日，由甲方（即上訴人）支付頭期款新台幣一十萬元正，交
      付款後再正式訂約」等語，應屬無疑。上訴人既自認確未交付頭期款一十萬元
      予被上訴人等情即明。則被上訴人抗辯上訴人未依約先給付十萬元與被上訴人
      ，因而未將系爭房地辦理移轉登記於上訴人，伊並未違約等語，即值採信。上
      訴人主張兩造訂立第二次買賣契約後，被上訴人即反悔，沒有再提及此事等語
      ，惟並未舉證證明被上訴人有違反第二次買賣契約約定之情事（按縱被上訴人
      未依約續繳前開公教貸款之本息，亦係是否違背第一次買賣契約之問題，不能
      據為違反第二次買賣契約之理由，詳容後述），其主張被上訴人有違約之情事
      ，即難採信；況上訴人並自承上開第二次買賣契約並未經伊依法解除，足見，
      上開第二次買賣契約仍於兩造間有效存在。
    (三)再者，依兩造所簽訂之該第二次買賣契約書所示，除其內容已定明買賣之標的
      、價金、頭期款應付十萬元及稅捐、規費應如何負擔等項外，另依上訴人於原
      審時所陳：「當時是我跟他（指被上訴人）說，你貸款一直不繳，不然把房子
      還給我，所以才簽這份（即第二次買賣契約）。當時我們談妥折價六十萬元，
      用二百一十萬元買回（系爭房地），：：他講說土地銀行的公教貸款還是還給
      我，：：中間他繳過十幾期的貸款就算了，剩下公教貸款由我繼續繳：：」、
      （詳原審卷第六十頁正面）等語，可見兩造於訂立第二次買賣契約書時，對於
      第一次買賣契約所約定之：以系爭房地設定一百七十五萬元抵押權予桃園縣政
      府為擔保所借之同額公教貸款債務，由被上訴人負責繳納，充作買賣價金之方
      式等約定，業於另訂之上開第二次買賣契約中予以變更，即該公教貸款改約定
　　　由上訴人續繳，此從第二次買賣契約之總價約定變更為二百一十五萬元，其中
　　　一百七十五萬元部分為原公教貸款之金額；其餘六十萬元為原第一次買賣契約
　　　中一百萬元部分折價為四十萬元，其餘六十萬元由被上訴人承擔損失，亦即該
　　　一百七十五萬元之公教貸款回歸由上訴人續繳，係作為抵充上訴人買回系爭房
　　　地之對價等情，益足徵之。是上訴人於第一次買賣契約將系爭房地售予被上訴
　　　人後，兩造既於其後另定第二次買賣契約，約定由上訴人買回系爭房地，公教
　　　貸款亦還歸回由上訴人續繳，則被上訴人依原第一次買賣契約所負承受繳納公
　　　教貸款之義務，即因更定第二次買賣契約而消滅；況上開公教貸款始終亦未因
　　　第一次買賣契約之締定而徵得貸款機構同意易名被上訴人為債務人，是無論基
　　　於兩造間之買賣契約關係或公教貸款本身屬人特性之性質，被上訴人已無再行
　　　負擔繳納該公教貸款本息之義務。從而，上訴人自八十七年五月起所繳納之公
　　　教貸款，原係本於第二次買賣契約所應負之義務，其請求被上訴人償還，即嫌
　　　無據，自不應准許。至兩造依第二次買賣契約得否相互請求付清約定買回系爭
　　　房地之餘款或辦理系爭房地所有權移轉登記，乃雙方互應履行第二次買賣契約
　　　債務之問題，與應否由被上訴人續繳公教貸款之判斷無涉。
三、綜上所述，本件上訴人主張被上訴人違反第二次買賣契約之約定，應依第一次買
    賣契約之約定負擔其承受繳納公教貸款之義務等情為不足採，被上訴人抗辯依第
    二次買賣契約之約定，繳納公教貸款之義務已歸由上訴人負擔，伊不再負擔繳納
    之義務等情尚屬可信。是則上訴人執此主張被上訴人應給付伊二十二萬六千一百
    四十四元云云，自屬無據。原審為上訴人敗訴之判決，並無不合。上訴意旨指摘
    原判決不當，求予廢棄改判，為無理由，應予駁回。
四、據上論結，本件上訴為無理由，依民事訴訟法第四百三十六條之一第三項、第四
　　百四十九條第一項、第七十八條，判決如主文。
中　　　華　　　民　　　國　　九十一　　年　　　九　　　月　　二十五　　日
                                    臺灣板橋地方法院民事第三庭
~B審判長法官　黃麟倫
~B　　　法官　葉靜芳
~B　　　法官　林春長
右正本證明與原本無異
不得上訴
中　　　華　　　民　　　國　　九十一　　年　　　九　　　月　　二十五　　日
~B　　　法院書記官　朱家惠
